臺灣苗栗地方法院民事判決
111年度訴字第275號
原      告  洪麗香  

被      告  李嬌蓮  
訴訟代理人  賴燕華  
被      告  賴明君  

上列當事人間請求所有權移轉登記事件，本院於民國111年8月25
日言詞辯論終結，判決如下：
    主    文
原告之訴駁回。
訴訟費用由原告負擔。
    事實及理由
一、原告主張：苗栗市○○段○○○○段○000地號土地（下稱系爭土地
    ）原為訴外人賴炳華及被告李嬌蓮、賴明君共有（應有部分
    各為792/2000、208/2000、1/2），另同段747建號建物（下
    稱系爭房屋）原為賴炳華及被告賴明君共有（應有部分各1/
    2）【系爭土地、系爭房屋合稱系爭房地】。被告賴明君於
    民國110年9月27日將系爭房地出賣被告李嬌蓮，被告李嬌蓮
    於110年10月8日登記為系爭房地共有人（土地、房屋應有部
    分各為151/250、1/2）。惟賴炳華為系爭房地共有人，依土
    地法第34條之1及第104條規定，對被告賴明君出賣之系爭房
    地應有部分有優先承買權，詎被告賴明君出賣系爭房地持分
    未通知賴炳華，故被告間買賣契約及登記不得對抗賴炳華；
    賴炳華嗣於111年1月5日過世由原告繼承其權利，爰依土地
    法第34條之1第4項、第104條規定及繼承法律關係，提起本
    訴。並聲明：㈠確認被告間就系爭房地於110年9月27日成立
    之買賣契約及於110年10月8日所為之系爭房地所有權移轉登
    記均無效。㈡被告李嬌蓮應塗銷系爭房地於110年10月8日所
    為之所有權登記，回復為被告賴明君所有。㈢確認原告就系
    爭房地（權利範圍各為1/2）有優先承買權存在。
二、被告則以：被告賴明君因繼承祖父賴世柱而取得系爭房地持
    分，惟賴世柱在外積欠第三人台新資產管理股份有限公司及
    被告李嬌蓮（下合稱債權人）之借款，被告賴明君為處理陳
    年債務，乃與債權人協商，嗣由被告賴明君將系爭房地持分
    及同段511-2、565-1地號土地持分併同出賣予被告李嬌蓮，
    將買賣價金作為債權人之借款返還；被告間之買賣契約為有
    效；原告並無優先承買存在等語，資為抗辯。並聲明：原告
    之訴駁回。
三、下列不爭執事項，兩造同意屬實，法院得逕採為判決基礎：
　㈠系爭土地於89年間原為賴炳華及被告李嬌蓮、賴明君共有（
    應有部分各為792/2000、208/2000、1/2），另系爭房屋原
    為賴炳華及被告賴明君共有（應有部分各1/2）。（見本院
    卷第19、21頁）
　㈡被告賴明君於110年9月27日將系爭房地持分出賣被告李嬌蓮
    ，被告李嬌蓮於110年10月8日登記為系爭房地共有人（土地
    、房屋應有部分各為151/250、1/2）。（見本院卷第51至63
    頁）
　㈢賴炳華於111年1月5日死亡後由原告於111年4月13日以分割繼
    承登記為系爭房地所有權人（見本院卷第51至63頁）。
四、法院之判斷：
　㈠按共有人出賣其應有部分時，他共有人得以同一價格共同或
    單獨優先承購；基地出賣時，地上權人、典權人或承租人有
    依同樣條件優先購買之權，房屋出賣時，基地所有權人有依
    同樣條件優先購買之權；土地法第34條之1第4項、第104條
    第1項定有明文。又按，土地法第34條之1第4項規定共有人
    出賣應有部分時，他共有人得以同一價格共同或單獨優先承
    購，其立法意旨無非為第三人買受共有人之應有部分時，承
    認其他共有人享有優先承購權，簡化共有關係，若共有人間
    互為買賣應有部分時，即無上開規定適用之餘地（最高法院
     72年台抗字第94號判例意旨參照）；另土地法第34條之1第
    4項僅規定共有人出賣其應有部分時，他共有人得以同一價
    格共同或單獨優先承購，並未如同法第104條第2項後段設有
    出賣人未通知優先購買權人而與第三人訂立買賣契約者，其
    契約不得對抗優先購買權人之明文，故土地法第34條之1第4
    項規定之優先承購權僅具債權效力；優先承購權人於他共有
    人出賣其應有部分予第三人時，固得行使優先承購權而與該
    共有人訂立同樣條件之買賣契約，然倘該共有人本於其與第
    三人之買賣契約而將出售之應有部分移轉登記予第三人，優
    先承購權人不得主張該買賣為無效而塗銷其移轉登記（最高
    法院65年台上字第853號判例意旨、最高法院大法庭109年度
    台上大字第2169號裁定意旨參照）。另按土地法第104條第1
    項規定，基地出賣時，地上權人、典權人或承租人有依同樣
    條件優先購買之權，房屋出賣時，基地所有權人有依同樣條
    件優先購買之權，係指房屋與基地分屬不同之人所有，房屋
    所有人對於土地並有地上權、典權或租賃關係存在之情形而
    言（最高法院69年台上字第945號判例意旨參照）。
　㈡經查，被告賴明君出售其系爭房地持分予被告李嬌蓮，為兩
    造所不爭執（不爭執事項㈡），惟被告賴明君出售系爭土地
    持分時，被告李嬌蓮亦為共有人，此為共有人間互為買賣應
    有部分，而無土地法第34條之1第4項規定之適用，故原告就
    被告賴明君出賣其系爭土地應有部分，並無該條項優先承買
    權之適用。至被告賴明君出賣系爭房屋持分時，賴炳華固依
    土地法第34條之1第4項規定有優先承買權，惟揆諸前開說明
    ，該條項之優先承買權僅有債權效力，而被告間既已以買賣
    為原因為系爭房屋應有部分之移轉登記，則賴炳華自不得依
    買賣為無效而塗銷移轉登記。再者，土地法第104條第1項優
    先承買權之規定係基地與房屋分屬不同之人所有，且房屋所
    有人對於土地並有地上權、典權或租賃關係存在，為其前提
    要件，被告賴明君出賣其系爭房地持分時，並無系爭房地分
    屬不同人所有之情形，況賴炳華亦未具有地上權人、典權人
    或承租人之身分，又其固為基地所有權人，然房屋所有人即
    被告賴明君亦無對系爭土地有何地上權、典權或租賃關係之
    情形，自與土地法第104條第1項規定不符。
　㈢從而，賴炳華就被告賴明君出售系爭土地應有部分予共有人
    即被告李嬌蓮，並無土地法第34條之1第4項規定之優先承買
    權；又被告賴明君出售系爭房屋應有部分予被告李嬌蓮既已
    完成移轉登記，則賴炳華不得主張買賣為無效而塗銷其移轉
    登記，本件原告起訴確認其優先承買權係為塗銷被告間系爭
    房屋之買賣契約登記以同一條件優先承買，惟揆諸前開說明
    ，他共有人既不得主張買賣無效而塗銷登記，故本件縱經本
    院判決確認，仍無以除去其不安狀態，是原告提起本件確認
    訴訟，並無確認利益；再者，本件亦非土地法第104條第1項
    所規定之情形，賴炳華亦無該條項優先承買系爭房地之權利
    ，故原告主張繼承賴炳華之權利而為本件如聲明所示之請求
    ，均為無理由，應予駁回。
五、本件事證已臻明確，兩造其餘攻擊防禦方法及所提證據經審
    酌後，於判決結果不生影響，爰不另一一論駁，附此敘明。
六、訴訟費用負擔之依據：民事訴訟法第78條。
中　　華　　民　　國　　111 　年　　9 　　月　　6 　　日
                  民事第一庭  法  官    黃思惠 
以上正本係照原本作成。　　　　　　　　　
如對本判決上訴，須於判決送達後20日內向本院提出上訴狀（須
附繕本）。如委任律師提起上訴者，應一併繳納上訴審裁判費。
中　　華　　民　　國　　111 　年　　9 　　月　　6 　　日
                              書記官    林翰章